【裁判字號】    92,重上更(二),119
【裁判日期】    920624
【裁判案由】    偽造文書
【裁判全文】
臺灣高等法院臺中分院刑事判決           民國九十二年度重上更(二)字第一一九號
    上  訴  人
    即  被  告  乙○○
    自  訴  人  己○○
                丙○○
                戊○○
                子○○
                癸○○
                壬○○
                庚○○
    右一人擔當
    訴  訟  人  臺灣高等法院臺中分院檢察署檢察官
    自  訴  人  丁○○
                廖明
    右一人承受訴訟人
    即廖明之配偶   辛○○○.
右上訴人因偽造文書等案件，不服臺灣臺中地方法院中華民國八十六年五月十二日第
一審判決（民國八十五年度自緝字第六三九號、第六四○號），提起上訴，經判決後
由最高法院第二次發回更審，本院判決如左：
    主      文
原判決關於乙○○部分撤銷。
乙○○行使偽造私文書，足以生損害於他人，處有期徒刑肆月，如易科罰金，以佰
元折算壹日。
偽造之「何記」署押沒收。
    事      實
一、乙○○、何林緞（業已判刑確定在案）係夫妻關係，共同在臺中市○○街九十
    四巷十二號住處，召集民間互助會，由乙○○任會首，連同會首共二十二會，每
    會月繳新台幣(下同)三萬元，每月二十五日以填寫金額、姓名之標單開標，會期
    自民國（下同）八十二年六月二十五日起至八十四年三月二十五日止，詎乙○○
    在何林緞不知情之情況下，利用擔任會首之便，於八十三年五月二十五日十九
    時三十分許，在其前揭住處，未經會員何記即何碧章之同意，假冒其名義，以偽
    造「何記」署押填寫利息金額四三○○元於標單，偽造標單，足生損害於何記即
    何碧章，而行使該標單得標，而後與何林緞共同意圖為自己不法之所有，基於
    概括犯意，共同向活會會員何碧章、何阿滿、丁○○、己○○、丙○○、子○○
    、癸○○、壬○○、戊○○、廖明、庚○○詐稱何記得標，使十一人陷於錯誤
    ，向該十一人每人詐取二五、七○○元，計詐得二八二、七○○元，又於八十三
    年六月二十五日，冒何阿滿名義，以四千八百元標取該六月份會款（未填寫標單
    ），而與何林緞共同向活會會員何碧章等十一人每人詐取二五、二○○元，計
    詐得二七七、二○○元，乙○○、何林緞騙取各該活會金錢後，僅將互助會進
    行至八十三年十一月二十五日，而於八十三年十二月即停標，並因各該會員於停
    標後相互聯絡，始得知上情。乙○○共詐得五五九、九○○元。
二、案經自訴人己○○、丙○○、戊○○、子○○、癸○○、壬○○、庚○○、丁○○、廖明向原審法院提起自訴。
    理      由
一、自訴人廖明於八十六年十月二十三日死亡，由其配偶辛○○○承受訴訟，先予
    敘明。
二、訊據上訴人即被告（下稱被告）乙○○否認有右開事實，辯稱：伊之行為，係侵
    害何碧章、何阿滿之姓名表示權，自訴人縱權益受損，亦為間接被害人，依法不
    得提起自訴。伊無冒標，亦未詐欺。伊曾向何碧章表示借標八十三年五月二十五
    日之會，當時何碧章微笑，未反對，伊主觀上欠缺偽造文書之故意，且八十三年
    五月二十五日標會時何碧章有親自到場，並未為反對之表示，又因莊太太（即莊
    陳金枝）以何阿滿名義參加互助會，伊自始誤以莊太太即為何阿滿，而何阿滿之
    互助會經莊陳金枝標得，嗣莊陳金枝允將得標之會款借與伊，縱認所言不可信，
    惟臺灣民間互助會係會首與會員間所締之契約，會首享有收取會款之權利，會員
    負有按期繳款之義務，伊之行為不應成立詐欺罪等語。
三、訊之被害人何碧章於本院上訴審時供稱：伊未同意被告以其名義標會，被告向伊
    收取會款時，未告知由何人得標，至今未標過會，且一直繳交會款等語，於本院
    前審調查時又證稱：「乙○○是有向我借我的會去標，但我未置可否」、「（問
    ：你有無同意？）我沒有答應說好」、「（問：八十三年五月二十五日乙○○以
    你的名義標得會款，你是否在場？你是否知情？）當時我有去，而且寫標單，但
    沒有標到，我不知道乙○○有以我的名義標得會」等語（見本院更(一)卷第四十八
    頁），被害人何阿滿亦供稱：伊未標過會，其在原審法院八十五年度自字第一四
    ○五號案件訊問時，否認借錢予被告云云，且證人莊陳金枝亦證稱：「我是以何
    阿滿名義參加，其中一會是我的，一會是何阿滿的」、「一會是我的，我在八十
    三年十一月二十五日標得一會，另一會沒有標，是活會」、「（問：為何有你寫
    的收據？）他（指乙○○）有向我借錢，有一個三十萬元，有一個二十萬元，後
    來他的女兒有分期還給我，與會款無關」云云（見本院更(一)卷第二十六頁），被
    告並已在原審承認冒何記之名標會（見原審卷第八十二頁），在本院前審亦不否
    認以「何記」名字寫標單及金額記錄在卷。倘若被害人何碧章、何阿滿有同意被
    告以其等名義標取以上之兩會，標得之會款既全部由被告取去，則被告不應再向
    被害人何碧章、何阿滿收取當期會款，更應代被害人何碧章、何阿滿繳納以後各
    期會款，但被告每期會款照收，且未代被害人何碧章、何阿滿繳納以後各期會款
    ，可見被害人何碧章、何阿滿均未同意被告以其等名義標會甚明。
四、按民間互助會，會首固有向會員收取會款之權利，會員有按期繳付會款與會首之
    義務，惟會首無權參與投標、得標，若該次會無人投標得標，或為會首冒標，則
    會員自無繳付會款與會首之義務，被告冒標八十三年五月二十五日，同年六月二
    十五日之會，向會員丁○○、己○○、丙○○、戊○○、子○○、癸○○、壬○○、廖明、庚○○收取會款，自屬詐欺行為，被告與共犯何林緞共同向會員
    收取款會款，已據自訴人己○○、丙○○、廖明陳明，被告填寫何記之標單時
    ，何林緞並不知情，已據被告供明在卷，被告與共犯何林緞二人就詐欺部分
    有犯意聯絡及行為分擔，為共同正犯，自訴人丁○○、己○○、丙○○、戊○○
    、廖明、庚○○、子○○、癸○○、壬○○應為直接被害人，自得對被告提起
    自訴。是被告事證已臻明確，犯行堪予認定。
五、按被告偽造何記署押及填寫競標金額，依民間互助會習慣，足以表示出標人及利
    息，應屬刑法第二百二十條之準文書。核被告所為，係犯刑法第二百十六條、第
    二百十條行使偽造私文書罪及第三百三十九條第一項之詐欺取財罪。被告偽造署
    押為偽造私文書之階段行為，又偽造私文書進而行使，偽造之低度行為應為行使
    之高度行為所吸收，均不另論罪。被告與共犯何林緞二人間就詐欺取財罪部分
    有犯意聯絡及行為分擔，為共同正犯。被告先後多次詐欺行為，時間緊接，犯罪
    構成要件相同，顯係基於概括犯意為之，為連續犯，應以一罪論，並加重其刑。
    被告謊稱會員得標之一行為，向各互助會活會會員詐得會款，係一行為觸犯數同
    種罪名，屬同種想像競合犯，應從一同一之罪處斷。又被告所犯行使偽造私文書
    及詐欺取財二罪之間，有方法結果之牽連關係，為牽連犯，應從一重行使偽造私
    文書處斷。按犯最重本刑為五年以下有期徒刑以下之刑之罪，而受六個月以下有
    期徒刑或拘役之宣告，因身體、教育、職業、家庭之關係或其他正當理由，執行
    顯有困難者，得以一元以上三元以下折算一日，易科罰金；但確因不執行所宣告
    之刑，難收矯下之效，或難以維持法秩序者，不在此限，此為刑法第四十一條第
    一項所明定，此項規定業於九十年一月十日條正公布，同月十二日生效實施，被
    告行為後法律有變更，經比較新舊法結果，以新法有利於被告，應適用裁判時之
    法律。原審對於被告予以論罪科刑，固非無見，然查原審未及作上述新舊法之比
    較適用，即有未合；又原審就被告冒會員何記即何碧章之名義填寫於標單上之利
    息金額未予記載，以及被告詐取會員即自訴人之金額亦未明確記載，亦有未當，
    被告上訴否認犯罪，指摘原判決不當，雖無足取，然原判決關於被告部分既有上
    述可議之處，即屬無可維持，仍應由本院將原判決關於被告部分予以撤銷改判，
    爰審酌被告無犯罪前科紀錄，其犯罪之動機、目的、手段、其品性、智識程度、
    犯罪所得、犯罪所生之損害、事後已與大部分自訴人和解，頗有悔意，以及犯罪
    後之態度等一切情狀，量處被告有期徒刑肆月，並諭知易科罰金之折算標準。偽
    造「何記」署押之標單，尚不能證明已滅失不存在，偽造「何記」之署押併予宣
    告沒收。
六、自訴意旨及檢察官移送部分告訴意旨另略以：（一）被告乙○○另召募八十三年
    五月十五日起至八十五年六月十五日止，連會首共計二十六會，每會月繳三萬元
    會款，每月十五日開標，該會進行至第七次八十三年十一月十五日止，第八次八
    十三年十二月十五日即停止，尚有十九次才滿會。惟本件被告有虛列人頭徐水、
    錦興五金行之詐騙情事。（二）被告自八十二年四月五日起至八十四年四月五日
    止，召集互助會，連會首共計二十五會，每月會款二萬元，至八十三年十二月五
    日止，應僅剩五會活會，惟經查詢結果尚有九會活會，因認被告涉有詐欺罪嫌，
    詐欺自訴人己○○、丙○○、戊○○金額均為五四○、○○○元，詐欺自訴人丁○○金額共為四二○、○○○元，詐欺自訴人廖明金額共為七五○、○○○元
    ，詐欺自訴人癸○○、壬○○、子○○均為二一○、○○○元，詐欺自訴人庚○○共為六三○、○○○元云云，惟訊據被告否認有上開事實，核與自訴人子○○
    、廖明在原審自稱：「徐水說他有參加，並有將會借給乙○○」等語相符（見
    原審卷第一五六頁、一五七頁），且證人即錦興五金行老闆林翠華亦證稱：伊確
    有參加該會，仍是活會等語明確（見原審卷第一五六頁）。次查告訴人白施壹對
    上揭（二）部分有否冒標、虛列人頭事宜，於原審審理時自承未查明云云（見原
    審卷第一二二頁），而同一互助會員丁○○、黃瑞慶則均陳稱：本會已和解，無
    冒標、虛列人頭情事等語，是被告所辯應屬可採。又被告就其召募之另一互助會
    （八十二年六月二十五日至八十四年三月二十五日）固曾於八十三年五、六月有
    冒標詐欺犯行，已如前述，惟其對於其所召募之互助會均進行一、二年之久，至
    八十三年十二月始停止，足見其係於嗣後始停止而倒會，就本會並無意圖為自己
    不法所有施用詐術詐欺各該會員，而被告與倒會後各會員間之債權債務關係，應
    純係債務不履行之民事糾紛。此外，復查無其他積極證據足資證明被告就本互助
    會（八十三年五月十五日）有何詐欺犯行，惟自訴意旨認此部分與前揭犯罪有連
    續犯之裁判上一罪關係，爰不另為無罪判決之諭知，附此敘明。
七、自訴人庚○○經合法傳喚，無正當理由不到庭，爰不待其陳述而為判決，並由檢
    察官擔當訴訟。
八、據上論斷，應依刑事訴訟法第三百六十九條第一項前段、第三百六十四條、第三
    百四十三條、第三百三十二條、第三百三十一條第一項後段、第二項、第二百九
    十九條第一項前段、刑法第二十八條、第五十六條、第二百二十條第一項、第二
    百十六條、第二百十條、第三百三十九條第一項、第五十五條、第二百十九條，
    第二條第一項前段、修正後刑法第四十一條第一項前段，罰金罰鍰提高標準條例
    第一條前段、第二條，判決如主文。
本案經檢察官甲○○到庭執行職務。
中      華      民      國      九十二  年      六      月      二十四  日
                                臺灣高等法院臺中分院刑事第九庭
                                      審判長法  官  陳  筱  珮
                                            法  官  趙  春  碧
                                            法  官  吳  重  政
右正本證明與原本無異。
如不服本判決應於收受送達後十日內向本院提出上訴書狀，其未敘述上訴之理由者並
得於提起上訴後十日內向本院補提理由書（均須按他造當事人之人數附繕本）。
                                            書記官  林  育  德
中      華      民      國      九十二  年      六      月      二十五  日
附錄：
刑法第二百十六條：
行使第二百十條至第二百十五條之文書者，依偽造、變造文書或登載不實事項或使登
載不實事項之規定處斷。
刑法第二百十條：
偽造、變造私文書，足以生損害於公眾或他人者，處五年以下有期徒刑。
                                                                        Ａ


司法院資訊處製作；財團法人民間司法改革基金會備份。
